臺灣台中地方法院民事判決　　　　　　　95年度婚字第1234號
原　　　告　乙○○
被　　　告　甲○○
上列當事人間請求離婚事件，本院於民國九十六年一月十六日言
詞辯論終結，判決如下：
    主  文
准原告與被告離婚。
訴訟費用由被告負擔。
    事  實
甲、原告方面：
  一、聲明：求為判決如主文所示。
  二、陳述：兩造於民國（下同）八十五年十一月二十二日結婚
      ，詎被告於八十九年十月間無故離家出走，被告離家期間
      ，曾於九十一年三月間，以原告拒不履行同居義務，且兩
      造婚姻有難以維持之重大事由，依民法第一千零五十二條
      第一項第五款及第二項之規定，向鈞院訴請離婚，經鈞院
      以九十一年度婚字第三三九號判決被告敗訴，被告不服提
      起上訴，經臺灣高等法院臺中分院以九十二年度家上字第
      三八號判決駁回被告之上訴，被告不服再提起上訴，亦經
      最高法院以九十三年度台上字第五二號裁定駁回被告之上
      訴，並於九十二年十月七日確定在案，惟被告於前案訴訟
      確定後，仍未返家與原告共同生活。兩造實已分居各自獨
      立生活逾六年，至此，原告對此婚姻亦不敢抱以任何幸福
      之期待，婚姻已屬有名無實，其情形應認已構成難以維持
      婚姻之重大事由。按婚姻係以夫妻之共同生活為其目的，
      配偶應互相協力保持其共同生活之圓滿安全及幸福，而被
      告所為已蘄傷婚姻之本質，雙方之婚姻實已難以維持，原
      告爰依民法第一千零五十二條第二項之規定，提起本件訴
      訟等語。
  三、證據：提出戶籍謄本一份為證。
乙、被告方面則未於言詞辯論期日到場，亦未提出任何書狀作何
    聲明或陳述。
    理  由
一、本件被告受合法之通知，無正當理由，未於言詞辯論期日到
    場，經核無民事訴訟法第三百八十六條所列各款之情形，爰
    依原告之聲請，准由其一造辯論而為判決。
二、原告主張兩造婚姻關係現存續中，及被告於八十九年十月二
    十九日無故離家出走，被告離家期間，曾以原告拒不履行同
    居義務，且兩造婚姻有難以維持之重大事由，向本院訴請離
    婚，經本院以九十一年度婚字第三三九號判決被告敗訴，被
    告不服提起上訴，經臺灣高等法院臺中分院以九十二年度家
    上字第三八號判決駁回被告之上訴，被告不服再提起上訴，
    亦經最高法院以九十三年度台上字第五二號裁定駁回被告之
    上訴，並於九十二年十月七日確定在案，惟被告於前案訴訟
    確定後，仍未返家與原告共同生活等情，業據原告提出戶籍
    謄本乙份為證，並經本院依職權調閱上開案卷核閱屬實，觀
    諸被告前於本院九十一年度婚字第三三九號離婚訴訟中，多
    次陳稱其自八十九年十月二十一日離家後，即未返家與原告
    共同生活等語，而被告經本院合法通知，並未於言詞辯論期
    日到場爭執或提出任何書狀答辯以供斟酌。據此，原告主張
    兩造分居已逾六年乙情，自應信為真實。
三、第按民法第一千零五十二條第二項之抽象離婚事由，係以「
    有前項（即第一項具體離婚事由）以外之重大事由，難以維
    持婚姻者，夫妻之一方得請求離婚但其事由應由夫妻之一方
    負責者，僅他方得請求離婚」為要件。是對於家庭生活之美
    滿幸福，有妨礙之情形，即得認其與此之所謂難以維持婚姻
    之重大事由相當（最高法院八十六年度第二次民事庭會議決
    議可資參照）。至於是否有難以維持婚姻之重大事由，其判
    斷標準為婚姻是否已發生破綻而無回復之希望，此不可僅由
    原告已喪失維持婚姻意欲之主觀面加以認定，而應依客觀的
    標準，即難以維持婚姻之事實，是否已達於倘處於同一境況
    ，任何人均將喪失維持婚姻希望之程度以決之（最高法院八
    十七年度台上字第一三０四號判決意旨參照）。再按婚姻係
    以夫妻之共同生活為目的，配偶應互信互賴、相互協力，以
    保持共同生活之圓滿、安全及幸福，因而夫妻應相互尊重以
    增進情感和諧及誠摯之相處，此為維持婚姻之基礎，若此基
    礎不復存在，致夫妻無法共同生活，無復合之可能者，即應
    認有難以維持婚姻之重大事由存在。是第一千零五十二條增
    列第二項『有前項以外之重大事由，難以維持婚姻者，夫妻
    之一方得請求離婚』之概括規定，係為符合現代多元化社會
    生活需要，當婚姻破裂，夫妻已無共同生活之實質時，即得
    請求離婚，其目的亦在使夫妻請求裁判離婚之事由較富彈性
    。故夫妻間發生之情事，苟足使婚姻難以維持，即無不准依
    該條第二項訴請離婚之理。
四、揆之上開法律之立法意旨，乃係參照各國離婚法採破綻婚之
    立法趨勢，增列上開概括性之規定，期使裁判離婚較富彈性
    。且按婚姻係男女以終生生活為目的之共同生活關係，此共
    同生活體，須夫妻共同經營生活，倘事實上已經分居各自獨
    立生活多年，雙方誠摰互信之感情基礎，已經不復存在，依
    一般人之生活經驗，顯然難期修復，雙方共同生活的婚姻目
    的已經不能達成，而其事由之發生，依一般社會感情，尚難
    認為應完全歸責於夫妻之一方時，應可認係民法第一千零五
    十二條第二項所定難以維持婚姻之重大事由，而准許夫妻雙
    方為離婚之請求，否則，勉強維持婚姻之形式，反而會對雙
    方各自追求幸福生活之機會造成不必要之限制。經查，兩造
    分居各自生活迄今已逾六年，已如前述，徵之婚姻乃一男一
    女之兩性結合，以組織家庭，並『永久共同生活』為目的，
    兩造分居之事實，顯與夫妻關係成立之本質有違，而被告離
    家期間，對原告生活情況，亦未有聯繫關心之舉措，足見被
    告顯然怠於努力及無心維護兩造婚姻之幸福和諧，是綜上各
    情，參互以觀，兩造分居迄今已形同陌路，婚姻中夫妻彼此
    扶持之特質蕩然無存，更遑論心靈之契合，宛如兩個個體分
    別存在，婚姻之意義盡失，而同居義務及扶助乃夫妻關係最
    重要之基礎，捨此則難期婚姻關係之穩定與健全，再斟酌婚
    姻關係中當事人之行為、態度、年齡、性格、教育程度、別
    居狀態及其時間之久暫綜合考量，應認兩造間存有難以維持
    婚姻之重大事由，而就離婚事實觀之，兩造分居長達六年餘
    ，顯見雙方對於婚姻之維繫均未著力，可認兩造過失責任相
    當。按本件兩造間既分居六年，無夫妻之情分，亦無夫妻共
    同生活之實，此顯與婚姻係一男一女之兩性結合，以組織家
    庭，共同生活為目的之宗旨相違背，原告主張兩造間有不能
    維持婚姻之重大事由，核屬有據，而兩造間之婚姻既已生破
    綻而顯無回復之希望，從而原告訴請裁判離婚，洵屬正當。
    本院參酌上開事證及德國、瑞士關於別居期間（三年至五年
    不等）之規定，認為兩造間之婚姻已生破綻，客觀上確實難
    以繼續維持婚姻共同生活，且顯無回復之希望，而兩造長期
    分居之責任歸屬，比較衡量雙方之有責程度，難認原告可責
    程度高於被告。從而原告依上揭理由請求離婚，為有理由。
    從而原告依民法第一千零五十二條第二項請求判決離婚，洵
    屬正當，應予准許。
五、結論：本件原告之訴為有理由，並依民事訴訟法第三百八十
    五條第一項前段、第七十八條判決如主文。
中　　華　　民　　國　　96　　年　　1 　　月　　25　　日
                  家事法庭    法　官　楊熾光
以上正本證明與原本無異。
如不服本判決，應於送達後廿日內，向本院提出上訴狀並表明上
訴理由，如於本判決宣示後送達前提起上訴者，應於判決送達後
廿日內補提上訴理由書（須附繕本）。
中　　華　　民　　國　　96　　年　　1 　　月　　25　　日
                              書記官
